---
title: "obj_1"
format: html
editor: visual
---

# Objectif 1

**Évaluer la performance de prédiction de la présence de végétation aquatique submergée dans les différents tronçons fluviaux du fleuve Saint-Laurent à l'aide des données RSI**

1.  Modéliser statistiquement la relation entre la présence de VAS, la profondeur et la disponibilité en lumière pour les différents tronçons fluviaux du fleuve Saint-Laurent.

2.  Évaluer l'importance de la variabilité physico-chimique / optique de l'eau dans la prédiction de la présence de VAS dans le cas du lac Saint-Pierre, via l'intégration des masses d'eau dans le modèle prédictif.

Cet objectif a été réalisé majoritairement dans le contexte du RIVE hacking 2024, à la maison Gault.

Équipe responsable: Arthur de Grandpré, Gilbert Cabana, Thibault Tournadre, avec contribution de Martin Laporte et Charles Martin

# Méthode

Modélistion statistique non linéaire des effets de la profondeur **(au zéro bathymétrique ou brute?)** et de la disponibilité en lumière (turbidité, ou Secchi) par modèles modèles linéaires généralisés (GLM) ***et/ou additifs généralisés (GAM).***

Effets fixes: Profondeur, Secchi, Interaction Profondeur-Secchi

Effets aléatoires: Années, Secteurs, Masse d'eau

# Analyse

Charger les packages

```{r libs, message=F, warning=F, echo=F}
library(tidyverse)
library(lme4)
library(mgcv)
library(performance)
library(ggpubr)
```

Préparer les données pour l'analyse des secteurs visés, et création d'une variable présence/absence binaire.

```{r datasetup, message=F, warning=F, echo=F}
rsi = read.csv("local/rsi.csv", header=T)

df = rsi %>%
  group_by(Secteur, Annee) %>%
  select(-X, -Bimesure, -Station, -Rive, -Mesure, -Fin) %>%
  mutate(Presence = case_when(Abondance <= 1 ~ 0,
                                  Abondance > 1 ~ 1)) %>%
  drop_na(Presence) %>%
  filter(Secteur %in% c("ArchStPierre",
                        "LacStFrancois",
                        "LacStLouis",
                        "LacStPierre",
                        "BecanBatiscan",
                        "MtlSorel",
                        "HautRichelieu",
                        "LacDeuxMontagnes")
         )
```

1.  Modéliser statistiquement la relation entre la présence de VAS, la profondeur et la disponibilité en lumière pour les différents tronçons fluviaux du fleuve Saint-Laurent.

Visualisation des effets individuels

```{r vis, message=F, warning=F}
gg_prof = df %>% 
  ggplot(aes(x=Prof_Moyenne, y=Presence))+
  geom_point()+
  geom_smooth(method = "gam", se=T)+
  geom_smooth(method = "gam", se=F, aes(col=df$Secteur))

gg_turbi = df %>% 
  ggplot(aes(x=Turbidite, y=Presence))+
  geom_point()+
  geom_smooth(method = "gam", se=T)+
  geom_smooth(method = "gam", se=F, aes(col=df$Secteur))

ggpubr::ggarrange(gg_prof, gg_turbi, common.legend = T)

```

Bien que l'effet de la profondeur soit évident, avec un intercept fort variable, les effets de la turbidité sont plus difficiles à visualiser comme tel.

Modélisation des effets; glmer

```{r glmerfit}
fit_1 = glmer(
  Presence ~ Turbidite + Prof_Moyenne + (1|Annee) + (1|Secteur),
            data = df,
            family = binomial)

fit_1_interaction = glmer(
  Presence ~ Turbidite * Prof_Moyenne + (1|Annee) + (1|Secteur),
            data = df,
            family = binomial)

compare_performance(fit_1, fit_1_interaction)
```

Résulte en une sélection du modèle sans intéraction. Le faible R2 marginal suggère un effet important des facteurs aléatoires (Année et Secteur)

```{r glmerfit_summary}
summary(fit_1)
```

Les deux effets fixes sont considérés significatifs.

Comparaison des secteurs

```{r glm_secteurs, message=F, warning=F}
fit_s1 = glmer(
  Presence ~ Turbidite + Prof_Moyenne + (1|Annee),
            data = filter(df, Secteur == "ArchStPierre"),
            family = binomial)

fit_s2 = glmer(
  Presence ~ Turbidite + Prof_Moyenne + (1|Annee),
            data = filter(df, Secteur == "LacStFrancois"),
            family = binomial)

fit_s3 = glmer(
  Presence ~ Turbidite + Prof_Moyenne + (1|Annee),
            data = filter(df, Secteur == "LacStLouis"),
            family = binomial)

fit_s4 = glmer(
  Presence ~ Turbidite + Prof_Moyenne + (1|Annee),
            data = filter(df, Secteur == "LacStPierre"),
            family = binomial)

fit_s5 = glmer(
  Presence ~ Turbidite + Prof_Moyenne + (1|Annee),
            data = filter(df, Secteur == "BecanBatiscan"),
            family = binomial)

fit_s6 = glmer(
  Presence ~ Turbidite + Prof_Moyenne + (1|Annee),
            data = filter(df, Secteur == "MtlSorel"),
            family = binomial)

fit_s7 = glm( # sans effet aléatoire car une seule année disponible
  Presence ~ Turbidite + Prof_Moyenne,
            data = filter(df, Secteur == "HautRichelieu"),
            family = binomial)

fit_s8 = glm( # sans effet aléatoire car une seule année disponible
  Presence ~ Turbidite + Prof_Moyenne,
            data = filter(df, Secteur == "LacDeuxMontagnes"),
            family = binomial)

scoretab = compare_performance(fit_s1, fit_s2, fit_s3, fit_s4, fit_s5, fit_s6, fit_s7, fit_s8)

# produire un tableau qui compile les coefficient et différents r2 par secteur
secteur_summary = tibble(
  Secteur = c("ArchStPierre", "LacStFrancois", "LacStLouis",
              "LacStPierre", "BecanBatiscan", "MtlSorel",
              "HautRichelieu", "LacDeuxMontagnes"),
  Intercept = c(summary(fit_s1)$coefficients[1,1], summary(fit_s2)$coefficients[1,1],
                summary(fit_s3)$coefficients[1,1], summary(fit_s4)$coefficients[1,1],
                summary(fit_s5)$coefficients[1,1], summary(fit_s6)$coefficients[1,1],
                summary(fit_s7)$coefficients[1,1], summary(fit_s8)$coefficients[1,1]),
  Turbidite = c(summary(fit_s1)$coefficients[2,1], summary(fit_s2)$coefficients[2,1],
                summary(fit_s3)$coefficients[2,1], summary(fit_s4)$coefficients[2,1],
                summary(fit_s5)$coefficients[2,1], summary(fit_s6)$coefficients[2,1],
                summary(fit_s7)$coefficients[2,1], summary(fit_s8)$coefficients[2,1]),
  Profondeur = c(summary(fit_s1)$coefficients[3,1], summary(fit_s2)$coefficients[3,1],
                summary(fit_s3)$coefficients[3,1], summary(fit_s4)$coefficients[3,1],
                summary(fit_s5)$coefficients[3,1], summary(fit_s6)$coefficients[3,1],
                summary(fit_s7)$coefficients[3,1], summary(fit_s8)$coefficients[3,1]),
  R2.cond = scoretab$R2_conditional,
  R2.marg = scoretab$R2_marginal,
  R2 = scoretab$R2_Tjur
)

secteur_summary %>% gt::gt() %>% gt::fmt_number(decimals = 2)
```

Les résultats suggèrent une variabilité importante entre les secteurs, avec des performances predictives beaucoup plus faibles dans les secteurs de l'archipelle du Lac Saint-Pierre et du Lac Saint-Pierre; le tronçon le moins profond, le plus turbide, mais aussi le plus contrasté spatiotemporellement (masses d'eau, innondations).


Modélisation alternative des effets; gamm

```{r gamfit}

```


2.  Évaluer l'importance de la variabilité physico-chimique / optique de l'eau dans la prédiction de la présence de VAS dans le cas du lac Saint-Pierre, via l'intégration des masses d'eau dans le modèle prédictif.

Séparation des masses d'eau

```{r}
lsp = df %>% filter(Secteur %in% c("LacStPierre"))

hist(lsp$Turbidite)
hist(lsp$Conductivite)

hc = hclust(dist(lsp %>% select(Turbidite, Conductivite, pH, Latitude, Longitude)))
plot(hc)
clusters = cutree(hc, k=4)
```

